ACORDAO-COMPLETO-2366048

ACÓRDÃO 1811/2019 ATA 28/2019 - PLENÁRIO

VISTOS, relatados e discutidos estes autos em que se trata da Representação formulada pela empresa Connect Linhas Aéreas S/A. acerca de possíveis irregularidades ocorridas na Concorrência Internacional 17/GAL/2018, do tipo menor preço global, conduzido pelo então Grupamento de Apoio Logístico – GAL do Comando da Aeronáutica, atualmente denominado de Comando de Aquisições Específicas – CAE, para a aquisição de uma aeronave pesada para transporte de carga e pessoal, Boeing 767-300ER, conforme estabelecido pelos Requisitos Operacionais ROP EMAER n° 76, com suporte logístico para a aeronave e seus equipamentos por um período de 36 (trinta e seis) meses.
ACORDAM os Ministros do Tribunal de Contas da União, reunidos em Sessão do Plenário, ante as razões expostas pelo Relator, em:
9.1. conhecer da Representação, satisfeitos os requisitos de admissibilidade previstos nos arts. 237, inciso VII, e 235 do RI/TCU, para, no mérito, considerá-la prejudicada, por perda de objeto, tendo em vista a revogação da Concorrência Internacional 17/GAL/2018;
9.2. desentranhar destes autos a documentação referente ao procedimento licitatório 191948/CABW/2019, realizado pela Comissão Aeronáutica Brasileira em Washington (CABW) , que constitui as peças 42 e 43 deste processo, e juntá-la ao TC Processo 021.750/2019-0, de Relatoria do Ministro-Substituto Augusto Sherman Cavalcanti, que trata de Representação autuada especificamente para apuração de indícios de irregularidade nesse novo certame; 
9.3. dar ciência do teor deste Acórdão à Representante e ao  Comando de Aquisições Específicas – CAE do  Comando da Aeronáutica;
9.4. arquivar esta Reepresentação.

Representação acerca de possíveis irregularidades ocorridas na concorrência destinada à aquisição de uma aeronave pesada para transporte de carga e pessoal, Boeing 767-300ER, com suporte logístico para a aeronave e seus equipamentos.

antigo Grupamento de Apoio Logístico - GAL do Comando da Aeronáutica, atual Comando de Aquisições Específicas - CAE.

3. Interessada: Connect Linhas Aéreas S/A. (20.884.061/0001-76).

13.1. Ministros presentes: José Mucio Monteiro (Presidente), Walton Alencar Rodrigues, Benjamin Zymler, Raimundo Carreiro, Ana Arraes, Bruno Dantas e Vital do Rêgo.
13.2. Ministros-Substitutos convocados: Augusto Sherman Cavalcanti e Marcos Bemquerer Costa (Relator).
13.3. Ministros-Substitutos presentes: André Luís de Carvalho e Weder de Oliveira.

MARCOS BEMQUERER

Cuidam os autos da Representação formulada pela empresa Connect Linhas Aéreas S/A. acerca de possíveis irregularidades ocorridas na Concorrência Internacional 17/GAL/2018, do tipo menor preço global, conduzida pelo então Grupamento de Apoio Logístico – GAL do Comando da Aeronáutica, atualmente denominado de Comando de Aquisições Específicas – CAE, para a aquisição de uma aeronave pesada para transporte de carga e pessoal, Boeing 767-300ER, conforme estabelecido pelos Requisitos Operacionais ROP EMAER n° 76, com suporte logístico para a aeronave e seus equipamentos por um período de 36 (trinta e seis) meses. (peça 1, p. 1/9) .
2.	A representante, em síntese, alega haver restrição ao caráter competitivo do certame por conta dos seguintes indícios de irregularidade:
	2.1. exigência indevida de um modelo específico de aeronave, Boeing 767-300 ER, que já é objeto de uma locação efetuada pelo órgão contratante, cujo contrato ainda está em vigor, com direcionamento do certame em benefício da atual empresa locatária e da empresa  que está prestando serviços de manutenção no avião locado (Aria Engenharia e Manutenção de Aeronaves Ltda.) ;
	2.2. inadequação do objeto previsto na licitação questionada, tendo em vista que não há disponibilidade desse tipo de modelo de aeronave no mercado, pois a empresa Amazon adquiriu todos os aviões ainda existentes, sendo que há outros modelos similares, de outros fabricantes, mais novos, de melhor qualidade e com preços mais baixos;
	2.3. irregularidade na locação efetuada anteriormente pelo órgão licitante, não tendo ocorrido transparência nem competitividade na realização do certame, na modalidade convite, pela Comissão Aeronáutica Brasileira em Washington (CABW) , sendo que o Chefe de Divisão de Logística daquela unidade militar atuou como representante de empresa supostamente de fachada (Argo LLC) , criada com o propósito único de ofertar a aeronave locada à Força Aérea Brasileira, tendo também ocorrido restrição ao caráter competitivo da licitação, com adoção de especificação técnica dos equipamentos de TI que favoreceu fabricantes internacionais (como Dell, HP Inc. e Lenovo) e, assim, direcionou o resultado da disputa, em prejuízo aos fabricantes nacionais.  
3.	Além dessa limitação do caráter competitivo do certame apontada pela representante, a SecexDefesa também relacionou outros indícios capazes, em tese, de macular o procedimento licitatório: a) possibilidade de ocorrência de pagamento antecipado, tendo em vista que há previsão de que o pagamento será efetuado trimestralmente e em valores fixos, ao invés de ser efetuado um pagamento maior relativo ao preço de aquisição da aeronave, na data de sua entrega, e posteriores repasses periódicos de recursos, conforme o custo da manutenção efetivamente realizada, computando-se os gastos incorridos com a mão de obra empregada e com a reposição de peças; e b) irregularidade na realização de licitação casada da aquisição da aeronave com sua manutenção, tendo em vista que empresas que não possam fornecer os dois objetos conjuntamente são impedidas de participar do certame. 
4.	Reproduzo a seguir, com os ajustes de forma necessários, excerto da instrução da peça 37, elaborada pelo Auditor de Controle Externo da SecexDefesa, com anuência do corpo diretivo daquela unidade técnica (peças 38 e 39) , em que a matéria ora representada foi contextualizada e examinada:
“EXAME TÉCNICO
10. Em resposta à oitiva promovida pela Secretaria de Controle Externo de Aquisições Logísticas, por meio dos Ofícios 1726/2018-TCU/Selog (peça 22) e 1725/2018-TCU/Selog (peça 23) , ambos datados de 22/11/2018, o Centro de Controle Interno da Aeronáutica apresentou, tempestivamente, as informações e/ou esclarecimentos constantes das peças 27 e 28.
	Da redução da concorrência e da isonomia entre os licitantes devido à licitação conjunta da aquisição da aeronave com a sua manutenção.
	Ajuste no prazo contratual para fornecimento do serviço de manutenção contratado conjuntamente com a aquisição da aeronave, de modo a corresponder ao período estritamente necessário à realização de licitação específica para a manutenção, sem prejuízo à economicidade.
11. Em relação a este tópico, foi alegado pela Representante que deveria ser desatrelada da aquisição da aeronave os seus serviços de manutenção, a fim de que fosse assegurada plena competitividade e isonomia ao procedimento de compra da aeronave.
12. Na instrução inicial (peça 10) , que recomendou a oitiva prévia à medida cautelar, foi considerado que, em princípio, essa solicitação era razoável e encontrava amparo na Lei 8.666/93.
13. Para possibilitar o contraditório ao gestor e colher mais informações acerca da necessidade dessa separação, foi emitida a oitiva prévia à medida cautelar (peça 23) , com o seguinte pedido de esclarecimento, entre outros:
‘c) contratação em conjunto da aeronave e sua manutenção, em detrimento da realização de processos distintos de licitação para a aquisição e manutenção da aeronave, uma vez que a regra é a licitação em separado de objetos divisíveis, desde que não haja prejuízo para o conjunto da aquisição ou perda de economia de escala (Súmula-TCU 247) ; (peça 23, p.1) .’
14. Como resposta, o Representado, explicou: 
‘com a oferta da manutenção em conjunto com a aeronave, o licitante detentor da aeronave (seja empresa individualmente, seja um consórcio, consoante previsão do Edital) tem disponíveis todas as informações técnicas, como aquelas relacionadas ao controle e planejamento da manutenção programada e não programada, reparo de componentes reparáveis, inspeção e reparo estrutural de fuselagem, motores e seus componentes, para apresentar uma Proposta de Preços justa e exequível para a realização do CLS, mitigando os riscos de inexecução para a Administração.’ (peça 28, p. 7) 
15. Essa explicação é verdadeira, porém não justifica a impossibilidade da contratação da aquisição da aeronave separada da contratação de sua manutenção. Isso porque a Força Aérea pode adquirir a aeronave e, posteriormente, após conhecido o avião e apresentado aos pretendentes fornecedores de sua manutenção, estes poderão elaborar a planilha de custo da manutenção. Além disso, é obrigação do fornecedor da aeronave a disponibilização de todas as informações técnicas do bem vendido.
16. Ainda na página 7, o Representado explicou sobre segurança quanto ao estado da aeronave:
‘a Administração poderia receber a oferta de uma aeronave com condições técnicas mais degradadas, e.g. com inspeções mais complexas a realizar em curto espaço de tempo, motores a vencer, dentre outros fatores, porém com menor preço, o que levaria essa proposta a sagrar-se vencedora, sem o compromisso de manter a aeronave segundo os parâmetros estipulados pela Força Aérea.’	 (peça 28, p. 7) 
17. Essa argumentação também não deve prosperar, já que as condições técnicas mínimas aceitáveis da aeronave devem ser estipuladas no Projeto Básico, no campo apropriado. Exemplos de condições mínimas relacionadas ao estado da aeronave são o ano de fabricação da aeronave, horas totais do motor e da célula, horas disponíveis, entre vários outros requisitos técnicos para avaliação do avião. Isto é, não é necessária a vinculação da aquisição do avião com sua manutenção para se garantir as condições mínimas de segurança da aeronave.
18. O Representado segue a explicação na página 7 da peça 28 e cita que a licitação separada da aquisição do avião com sua manutenção implicaria um período com falta de suporte contratual para a manutenção, entre a entrega da aeronave e a conclusão da licitação de sua manutenção.
19. De fato essa é uma questão que precisa ser equacionada, já que a aeronave não pode operar sem suporte para sua manutenção. Entretanto, contratar a aquisição da aeronave conjuntamente com sua manutenção por um período de 36 meses, prorrogáveis por 2 períodos de 12 meses, totalizando 60 meses – item 7 do Projeto Básico (peça 3, p. 36) , é um prazo que extrapola o esperado para a licitação específica da manutenção. 
20. A solução para essa situação deve considerar que todos os atos do processo licitatório devem observar, entre outros, o princípio constitucional da eficiência (CF, art. 37, caput) e da economicidade (CF, art. 70, caput) . Também deverão ser observados os princípios legais da razoabilidade e da proporcionalidade (Lei 9.784/99, art. 2° caput) , bem como da seleção da proposta mais vantajosa para a administração e do princípio constitucional da isonomia (Lei 8.666/93, art. 3° caput) . 
21. Assim, é preciso garantir que a aeronave adquirida poderá operar regularmente durante o período da licitação específica para sua manutenção, a fim de haver eficiência na contratação. Por outro lado, mas não contrariamente, é necessário que haja a maior competição possível no certame, o que resultará no menor preço do serviço de manutenção (economicidade) e maior possibilidade de diferentes empresas concorrem, de forma a se garantir a isonomia. Com esse sentido, a súmula 247/TCU estabelece que é obrigatória a admissão da adjudicação por item, e não por preço global, nos editais das licitações para a contratação de obras, serviços, compras e alienações, cujo objeto seja divisível, desde que não haja prejuízo para o conjunto ou complexo ou perda de economia de escala.
22. Em relação ao fator econômico citado na súmula, deve-se fazer uma observação. Como analisado acima, o período da contratação da manutenção do avião casada com sua aquisição deve ser o mínimo necessário para a realização de licitação específica da manutenção, mas sem que haja prejuízo ao erário, isto é, mantida a economicidade do serviço.
23. Para isso, há que se considerar que, conforme explicado no item 14.1.2.8 (peça 3, p. 47) , o custo do valor do serviço de manutenção é composto por custos variáveis e fixos. Então, para que o valor do serviço não se torne excessivamente alto, o custo fixo deve ser diluído em uma quantidade razoável de tempo. Exemplos dos custos fixos podem ser pessoal contratado e aquisição de estoque mínimo de peças para garantir a disponibilidade de equipamentos. 
24. Assim, há dois fatores a serem considerados na estipulação do tempo do serviço de manutenção para o caso em análise: Tempo mínimo para a realização da licitação específica da manutenção da aeronave e a economicidade do serviço, que é proporcional ao tempo para diluição dos custos fixos. É claro que, quanto maior o tempo da contratação do serviço, maior será a diluição do custo fixo e menor será o valor mensal a ser pago. Entretanto, essa hipótese maximizada vai de encontro à obrigatoriedade das licitações segregadas. 
25. O certo é que simplesmente apontar o período máximo de 5 anos para a vigência do contrato de manutenção (consideradas as prorrogações) , sem motivação e estudo detalhado que justifiquem esse período, é um ato insuficiente para comprovar a razoabilidade da licitação casada da aquisição do avião com a sua manutenção. 
26. Portanto, a solução proporcional e razoável para o equilíbrio da necessidade das licitações serem separadas sempre que possível, mantida a economicidade do serviço prestado, e da disponibilidade da aeronave é que o item 7 do Projeto Básico, bem como outros dispositivos relacionados, estabeleça como prazo para a contratação da manutenção a ser realizada pela fornecedora da aeronave o tempo mínimo necessário para a realização da licitação específica para manutenção da aeronave, mantida a economicidade do serviço. Esse tempo deve ser devidamente justificado por meio de um estudo que considere o tempo da licitação específica para manutenção e a diluição do custo fixo da manutenção.
27. Dessa forma, é esperado que o estudo demonstre que 5 anos é um prazo excessivo para realização da licitação específica para a manutenção, mesmo se considerando a economicidade do serviço.
28. Por fim, para se evitar a prorrogação do serviço de manutenção da aeronave, que em outras condições deveria ser licitada separadamente, deve-se iniciar o processo de licitação específica de manutenção tão logo ocorra a aquisição da aeronave.
Exclusão de itens do Módulo 3 – Serviços Adicionais – item 4.2.3 do Projeto Básico.
29. Ainda sobre a necessidade de minimizar o casamento da aquisição da aeronave com sua manutenção, de modo a restringir a manutenção ao mínimo necessário para operação da aeronave durante a licitação específica da manutenção, verificou-se no Projeto Básico que vários itens do Módulo 3 – Serviços Adicionais – item 4.2.3 (peça 3, p. 30) consistem em serviços que podem ser contratados separadamente, sem prejuízo à operação ordinária da aeronave. 
30. Ao contrário do Módulo 2 – Suporte Logístico Integrado (peça 3, p. 22) , que consiste na manutenção mínima necessária para a operação da aeronave - manutenção programada e não programada de Níveis Orgânico (1° Nível de Manutenção) , Intermediário (2° Nível de Manutenção) e Parque (3° Níveis de Manutenção) –, vários itens do Módulo 3 tratam de serviços opcionais, como modificação de equipamentos/mobiliários, Layout de interiores e Boletins de Serviço (SB) não mandatários:
‘ATENDIMENTOS DE ENGENHARIA: (...) 
a)  definição de reparos necessários para restauração da aeronavegabilidade;
b) projeto de modificações aeronáuticas (AERONAVE e interior) ;
c) implementação de Boletins de Serviço não mandatários aplicáveis à AERONAVE;
d) fornecimento de suporte técnico para atender as necessidades de apoio solicitadas, Esquema de Reparo e Assistência Técnica de Campo; e
e) qualquer outro atendimento de engenharia julgado necessário pela CONTRATANTE. 
ATENDIMENTOS DE MANUTENÇÃO (...) 
a) serviços de instalação de novos equipamentos/mobiliários, bem como de novos dispositivos para modificação do Layout do interior da aeronave;
b) serviços de manutenção relativos ao cumprimento de ADs e SBs; e
c) qualquer outro atendimento de manutenção julgado necessário pela CONTRATANTE.
 (peça 3, p. 21) (grifo nosso) 
31. Assim, pelo exemplo acima, constata-se que não há razão para que vários dos serviços constantes no Módulo 3 sejam contratados conjuntamente com a aquisição da aeronave, já que não consistem na manutenção básica para sua operação. 
32. Tais serviços podem ser licitados separadamente. A exceção é apenas para aqueles essenciais para a operação da aeronave: Diretriz de Aeronavegabilidade (AD) obrigatória, reparos para restauração da aeronavegabilidade e assistência técnica de campo.
33. Outra questão que deve ser observada no Módulo 3 do Projeto Básico são as cláusulas nulas. Conforme estabelecido no inc. II do art. 166 do Código Civil, é nulo o negócio jurídico quando o seu objeto for indeterminável. Isso é justamente o que se observa nas cláusulas apontadas abaixo, que se constituem em completo arbítrio da Contratante e que impossibilitam a previsão pela Contratada quanto ao serviço a ser prestado, já que não há indicação alguma pelo gênero ou quantidade (art. 243 do Código Civil) :
‘4.2.3 MÓDULO 3 – SERVIÇOS ADICIONAIS
 (...) e/ou quaisquer solicitações da CONTRATANTE que não estejam nos escopos
dos Módulos 1 e 2. (peça 3, p. 30) (grifo nosso) 
 (...) 
ATENDIMENTOS DE ENGENHARIA: (...) 
e) qualquer outro atendimento de engenharia julgado necessário pela CONTRATANTE. 
ATENDIMENTOS DE MANUTENÇÃO (...) 
qualquer outro atendimento de manutenção julgado necessário pela CONTRATANTE.
 (peça 3, p. 21) (grifo nosso) 
34. A nulidade dessas cláusulas de acordo com os critérios do Código Civil já seria suficiente para se determinar suas exclusões. Mas vale adicionar a eles as regras mais restritivas do direito administrativo, que exigem maior cuidado e transparência dos atos administrativos. Assim, observa-se que as definições ‘qualquer outro... julgado necessário pela Administração’, sem a especificação do que consiste o atendimento ou a modificação, não atende aos requisitos da Lei 8.666/93 de detalhamento do serviço a ser prestado e impossibilita a mensuração de seu custo quando do processo licitatório (art. 7°, §2°, inc. II da Lei 8.666/93) , já que o objeto é indeterminável (está ao livre arbítrio de uma parte) .
35. Portanto, está claro que a maioria dos serviços a serem contratados no Módulo 3 não constituem em manutenção da aeronave, seja programada ou não programada, de forma a impossibilitar sua operação no curto prazo. Alguns dos objetos a serem contratados são até mesmo nulos, por serem indetermináveis.
36. Assim, os serviços a serem contratados no Módulo 3 podem ser licitados separadamente da aquisição do avião, logo não devem ser contratados juntamente com a aquisição da aeronave. A exceção é para os serviços essenciais à operação da aeronave: cumprimento de Diretrizes de Aeronavegabilidade (AD) obrigatórias publicadas após a data de assinatura do contrato, reparos para restauração da aeronavegabilidade e assistência técnica de campo.
37. Desse modo, o item 4.2.3 Módulo 3 – Serviços Adicionais do Projeto Básico (peça 3, p. 30) deverá ser adequado de forma a se constituir apenas em cumprimento de Diretrizes de Aeronavegabilidade (AD) obrigatórias publicadas após a data de assinatura do contrato. Deverão ser excluídas as previsões de serviço de modificação de equipamentos/mobiliários e layout de interiores, de SBs não mandatórios de quaisquer solicitações da Contratante que não estejam nos escopos dos Módulos 1 e 2. 
38. O item 4.2.3.1 do Projeto Básico (peça 3, p. 31) deverá ter excluída de sua definição a expressão ‘como por exemplo’, de modo a definir o serviço a ser prestado, e ter excluídos os itens b, c e e.
39.Também o item 4.2.3.2 (peça 3, p. 31) deverá ter excluída de sua definição a expressão ‘como por exemplo’, ter excluídos os itens a e c, e o item b deverá ser adequado para compreender apenas cumprimento de ADs. 
Do pagamento do serviço de manutenção por hora de voo da aeronave (esforço aéreo) .
40. Sobre o pagamento do serviço de manutenção ser realizado por hora de voo da aeronave (esforço aéreo) , em vez de ser por serviço de manutenção efetivamente realizado pela futura contratada (com descrição das peças e mão de obra utilizadas) , foi concluído na instrução inicial (peça 10) que essa modalidade de pagamento traz o risco de pagamento antecipado ou sem contraprestação efetiva de serviço efetuado. 
41. Consta no art. 38 do Decreto 93.872/86 que não será permitido o pagamento antecipado de fornecimento de materiais, ou prestação de serviço, salvo exceções expressamente previstas e mediante cautelas e garantias. 
42. Na lei 4.320/64, no art. 63, caput¸ está definido que a liquidação da despesa consiste na verificação do direito adquirido pelo credor, e no seu §2 °, inc. III, está estabelecido que a liquidação da despesa ocorrerá segundo o serviço prestado que terá por base, entre outros, os comprovantes de entrega de material ou da prestação efetiva do serviço.
43. Em complemento a essa obrigatoriedade, tem-se que, segundo o art. 884 do Código Civil, o recebimento sem justa causa (no caso em análise, sem a prestação efetiva do serviço ou entrega do material) , constitui enriquecimento sem causa, o que faz surgir a obrigação da restituição do indevidamente auferido, feita a atualização dos valores monetários.
44. Em resumo, tem-se que qualquer da modalidade de pagamento escolhida pela Administração Pública deverá seguir os normativos legais, ou seja, deverá constituir contrapartida de entrega de material ou efetiva prestação de serviço, sob pena de lesão ao erário e enriquecimento sem causa da parte que se beneficia.
45. Então, para avaliação dessa hipótese, na oitiva prévia à medida cautelar (peça 23) foi realizado o seguinte pedido de esclarecimento ao gestor:
‘d) previsão de pagamento (Minuta do Contrato, Anexo III – Cronograma Físico- Financeiro Estimado) , por períodos e valores fixos, sem separação e discriminação do valor da aquisição da aeronave, quando de sua entrega, e dos serviços de manutenção, de acordo com a quantidade de mão de obra e peças de fato utilizadas, o que prejudica a transparência, dificultando a avaliação quanto à correspondência de cada um dos valores e pode caracterizar pagamento antecipado ou sem contraprestação efetiva de serviço realizado (Acórdão 3863/2012-TCU-Primeira Câmara) .’ 
46. Em sua resposta, o gestor afirmou que a primeira parcela do pagamento previsto no cronograma físico-financeiro estimado (peça 3, p. 82) , US$ 17.000.000,00, corresponde à aquisição da aeronave, e que as demais parcelas trimestrais foram estimadas em valores fixos, mas que o efetivo pagamento está atrelado diretamente ao esforço aéreo. 
47. Também citou que o serviço prestado segundo o PBH (esforço aéreo) não caracteriza pagamento antecipado ou sem a contraprestação de serviço realizado. 
48. O gestor ainda adicionou em sua justificativa uma tabela que mostra que a contratação de manutenção por esforço aéreo seria responsável pelo aumento das disponibilidades das aeronaves (peça 28, p.9) , já que uma gestão logística alinhada à economia de escala, sem a necessidade de aquisição de estoque e ativos desnecessariamente, se traduziria em vantajosidade e eficiência para a Administração.
49. Sobre essas considerações, preliminarmente deve-se esclarecer no que consiste o esforço aéreo, que é o número de horas voadas pela aeronave. De acordo com a metodologia adotada no Projeto Básico, há duas formas de cálculo para o pagamento da manutenção segundo as horas voadas (item 14.1.2.2 do Projeto Básico) (peça 3, p. 45) : um valor fixo (PBH150) para quando a aeronave voar no trimestre menos do que 150 horas, e um valor variável para quando voar mais do que 150 horas.
50. Independentemente da fórmula para o cálculo do pagamento da manutenção segundo as horas voadas, o serviço efetivamente prestado pela Contratada é a manutenção da aeronave, que consiste, basicamente, na reparação, revisão ou troca de peças do avião.
51. Portanto, as horas voadas pela aeronave são indicativos da manutenção que será necessária, mas não determinante. Essa conclusão vale tanto para a manutenção programada (que ocorre por ciclos de horas de voo ou tempo transcorrido – a exemplo das quilometragens completadas por automóveis ou anuidade, o que ocorrer primeiro) , como para a não programada (como retiradas de panes eventuais) . Isso em razão de que, nos dois tipos de manutenção, somente após a parada da aeronave e a sua inspeção é que serão determinadas exatamente as peças que precisarão ser substituídas ou reparadas.
52. Por isso, as horas de voo (esforço aéreo) são estimativas razoáveis do valor da manutenção a ser realizada, mas não a determinam com exatidão e, menos ainda, correspondem a serviço prestado.
53. Ora, a aeronave pode voar, por exemplo, 10 horas, sem realizar nenhuma manutenção. Ou seja, não se pode afirmar que hora voada, ou esforço aéreo, seja um serviço de manutenção prestado.
54. Assim, conforme a metodologia de pagamento prevista no projeto básico (peça 3, p. 45) e o cronograma físico-financeiro (peça 3, p. 82) , pode ocorrer que em um trimestre a aeronave voe várias horas e não seja requerida manutenção alguma da Contratada.  Entretanto, haverá pagamento pela manutenção. Por outro lado, poderá ocorrer o caso em que em um trimestre o avião voe poucas horas e sejam realizadas manutenções correspondentes a valores maiores do que os pagamentos efetuados segundo as horas voadas no período. Ou seja, o pagamento a maior realizado em um trimestre pode compensar o pagamento a menor realizado em outro trimestre, tudo em relação ao custo efetivo do serviço de manutenção.
55. Por outro lado, também deve-se considerar que o custo da futura contratada não consiste apenas no serviço de manutenção prestado em determinado trimestre (custo variável) , mas também em custos de manutenção de estoque para rápida disponibilização de peças, custos administrativos, entre outros custos fixos. Por isso o método de custeio da manutenção e sua forma de pagamento devem ser estudados com maior profundidade em uma auditoria operacional específica para esse fim.
56. O fato é que essa modalidade de pagamento por esforço aéreo (horas voadas) não vincula os pagamentos realizados ao serviço de manutenção efetivamente prestado, mas é mensurado por uma estimativa de manutenção a ser realizada, que pode não se concretizar. Essa metodologia pode ser viável para a estimativa do valor contratual, mas não é certo que seja igualmente aplicável ao pagamento dos serviços efetivados. 
57. Como essa metodologia é utilizada em vários contratos de manutenção de aeronaves da Força Aérea Brasileira, é prudente que seja realizado um estudo aprofundado e geral sobre a legalidade, economicidade e eficiência do método de pagamento por esforço aéreo ao invés de se emitir uma opinião sobre sua adequação com base apenas na contratação em análise.
58. Portanto, na presente peça não será analisada a regularidade da modalidade de pagamento por esforço aéreo, mas serão comentadas ações que deverão ser tomadas pela Força Aérea com vistas a mitigar o risco de dano ao erário devido à possibilidade de pagamentos por serviços não prestados ou pagos a maior. De todo modo, a Força Aérea deverá ser cientificada de que, qualquer que seja a modalidade de pagamento, ela deverá corresponder a entrega de material ou efetiva prestação de serviço, nos termos do art. 63 do §2 ° do inc. III da Lei 4.320/64.
59. As ações que devem ser tomadas pela Administração com a finalidade de mitigar a possibilidade de dano ao erário consistem em se acompanhar mensalmente o equilíbrio contratual, ou seja, a razoabilidade entre o pagamento efetuado e o custo do serviço prestado.
60. Essa é uma medida que a Lei 8.666/93 (item d, inc. II, art. 65, Lei 8.666/93) impõe a toda execução contratual com o objetivo da manutenção do equilíbrio econômico-financeiro. No caso em tela, a importância desse acompanhamento está majorada, já que os pagamentos efetuados para a manutenção não correspondem à efetiva manutenção realizada (troca, revisão ou inspeção de peça) , mas a uma estimativa da manutenção necessária baseada nas horas de voo da aeronave (esforço aéreo) .
61. Objetivamente, a avaliação dos custos de manutenção da aeronave pela Administração Pública não pode se restringir apenas à Proposta Comercial - itens 14.1.2.7 e 14.1.2.8 do Projeto Básico (peça 3, p. 47) , mas devem ser acompanhadas pela Administração mensalmente quanto à sua concretude. 
62. Para isso, em complemento aos itens 4.2.2.1.1, d (peça 3, p.22) , e item 11.5.3 (peça 3, 41) , ambos do Projeto Básico, o gestor deve estipular no Projeto Básico que a empresa deverá fornecer mensalmente a descrição quantitativa e qualitativa dos materiais e da mão de obra efetivamente utilizadas na manutenção da aeronave, acompanhada de seus valores e dos documentos comprobatórios, como notas fiscais dos materiais adquiridos e instalados na aeronave.  Essa exigência é aplicável a todas as modalidades de manutenção e não deve se restringir apenas aos materiais e serviços julgados necessários pelo Contratante ou Contratada, mas deve abranger todo a atividade efetivamente prestada pela Contratada.
63. Por sua vez, os fiscais do contrato deverão fazer constar em relatório mensal os valores e detalhamentos dos equipamentos e da mão de obra efetivamente utilizadas na manutenção da aeronave, e posteriormente deverão comparar com os valores pagos à Contratada, independentemente da metodologia de pagamento escolhida no Projeto Básico. Com base nessas informações, caso seja verificada diferença relevante entre o valor pago por hora de voo (esforço aéreo) e o custo do serviço efetivamente prestado, deverá ser efetuada a revisão do equilíbrio contratual, nos termos do item d, inc. II, art. 65, Lei 8.666/93.
Da planilha de custos para estimativa do valor dos serviços a serem prestados, da possibilidade de execução da manutenção da aeronave por equipe própria da Força Aérea e do prazo máximo para entrega da aeronave. 
64. Na oitiva prévia à medida cautelar (peça 23) , foi realizado o seguinte pedido de esclarecimento ao gestor:
‘planilha de custos (Projeto Básico n° 17/DIRMAB/2018, item 14) não discriminada por peças e serviços de manutenção a serem realizados, de acordo com a quantidade de mão de obra e peças de fato utilizadas, o que pode comprometer a transparência do certame e não evidenciar os reais custos despendidos com a contratação;’
65. Como resposta, o gestor explicou (peça 28, p. 4) que os licitantes deverão, na Proposta de Preços, apresentar todos os custos envolvidos, incluindo mão de obra, custos administrativos, lucros, dentre outros, conforme texto asseverado no Projeto Básico:
‘14.1.2. 7. As manutenções programadas e seus custos deverão ser apresentados na Proposta  Comercial com um breakdown dos custos, descrevendo, mas não limitado a custos de mão de obra e aquisição de materiais.
14.1.2.8. Todos os custos fixos mensais como mão de obra, bem como custos fixos operacionais e administrativos da CONTRATADA, incluindo impostos e lucros, para o cálculo do valor apresentado para o pagamento do Módulo 2 deverão ser apresentados na proposta comercial.’
66. Portanto, caso todos os custos mencionados acima sejam devidamente expostos durante o procedimento licitatório, considera-se que está atendida a exigência da planilha de custos discriminada por peças e serviços de manutenção por ocasião do certame.
67. Ainda, foi realizado outro pedido de esclarecimento na oitiva prévia à medida cautelar:
‘b) previsão de serviços de manutenção da aeronave a ser adquirida, mesmo com equipe própria da Força Aérea Brasileira, o que enseja a demonstração de que não seria possível realizar o serviço de manutenção a ser contratado por conta própria;’ 
68. Em sua resposta, o gestor esclareceu (peça 28, p.5) que a Força Aérea não possui técnicos e engenheiros especializados em aeronave B-767, tão pouco ferramental e bancadas de testes para os equipamentos e serviços especificados no Projeto Básico.
69. De fato, nos documentos do processo licitatório (peça 2, p. 109) , verificou-se que a Força Aérea possui equipe para suporte operacional da aeronave, como pilotos, mecânicos para suporte operacional e comissários. Entretanto, esses profissionais não estão habilitados a realizar as manutenções de nível 2 e 3 a serem contratadas. 
70. Assim, constata-se que não há irregularidade acerca desse tópico sobre a existência de equipe própria da Força Aérea.
71. Por fim, foi realizada a seguinte diligência, também contida no Ofício 1725/2018-TCU/Selog (peça 23) :
‘informe por quanto tempo a aeronave a ser substituída pela que será adquirida na presente licitação estava alugada, bem como o porquê de o prazo máximo para entrega da aeronave ser de apenas 60 dias, a contar da assinatura do contrato, considerando o prazo de vigência do contrato de manutenção e a possibilidade de ampliar o rol de possíveis competidores ao se conceder prazo mais elástico (peça 23, p. 2) ’;
72. O gestor esclareceu que o prazo é razoável porque a aquisição é de aeronave em uso, e não de aeronave nova a ser adquirida do fabricante. Adicionou que no Projeto Básico está prevista a possibilidade de ajustes da configuração até o próximo Check-C a ser realizado na aeronave, como pode ser observado no exemplo a seguir colacionado: ‘4.2.1.2.1.28. Caso a aeronave não atenda aos requisitos definidos em 4.2.1.2.1.27.2, não haverá desclassificação da licitante desde que seja apresentado, na proposta da empresa licitante, um cronograma de execução do requisito não atendido’.
73. Então, verifica-se que o prazo de 60 dias não é um critério instransponível para a definição da licitação, mas pode ser negociado em casos específicos e justificados pela empresa interessada. Logo, conclui-se que essa justificativa do gestor sana a dúvida levantada pela Representante e que o prazo estipulado não constitui irregularidade.
CONCLUSÃO
74. O documento constante da peça 1 já foi reconhecido como representação por meio da decisão que determinou a oitiva prévia à medida cautelar. O detalhamento do exame de admissibilidade está contido na peça 10. 
75. Sobre as alegações do Representante, conclui-se que são parcialmente procedentes quanto à necessidade e possibilidade de separação da licitação da aquisição da aeronave de sua manutenção, na forma contida no exame técnico dessa peça.
76. Assim, para regularizar a contratação da aquisição da aeronave juntamente com sua manutenção, foram emitidas diversas orientações quanto à exclusão de determinados itens de serviços de manutenção, ao prazo máximo de vigência do serviço de manutenção e à necessidade de início de licitação específica para a manutenção tão logo a aquisição da aeronave seja efetuada.
77. Quanto à forma de pagamento dos serviços de manutenção por horas de voo (esforço aéreo) , tem-se que é necessária uma auditoria específica para verificação da regularidade dessa modalidade. Não obstante, para salvaguardar o erário, deve-se alterar o contrato e o projeto básico da aquisição em análise para que contenham medidas que visam a evitar dano ao erário, na forma detalhada no exame técnico dessa instrução. 
PROPOSTA DE ENCAMINHAMENTO
78.  Ante todo o exposto, submetem-se os autos à consideração superior, propondo:
	‘a) determinar ao Grupamento de Apoio Logístico do Comando da Aeronáutica, com fundamento no art. 250, inciso II, do RI/TCU, que, caso mantenha interesse em seguir com a contratação com base na documentação produzida:
	a.1) modifique o item 7 do Projeto Básico referente ao Edital de Concorrência Internacional n° 17/GAL/2018, bem como outros dispositivos relacionados, de modo a estabelecer um prazo de vigência menor para a manutenção a ser realizada pela fornecedora da aeronave. Esse prazo deverá abranger apenas o tempo necessário para a realização da licitação específica para manutenção da aeronave, mantida a economicidade do serviço a ser prestado. Tal prazo deverá estar justificado por meio de estudo que considere o tempo da licitação específica para manutenção da aeronave e o tempo razoável para diluição do custo fixo da manutenção;
	a.2) inicie o processo licitatório específico para a manutenção da aeronave imediatamente após a aquisição da aeronave;
	a.3) reformule o item 4.2.3 Módulo 3 – Serviços Adicionais do Projeto Básico de forma que se constitua apenas em cumprimento de Diretrizes de Aeronavegabilidade (AD) obrigatórias publicadas após a data de assinatura do contrato. Deverão ser excluídas as previsões de serviço de ‘modificação de equipamentos/mobiliários e layout de interiores’, de ‘SBs não mandatórios’ e de ‘quaisquer solicitações da Contratante que não estejam nos escopos dos Módulos 1 e 2’. 
	a.4) exclua da definição do item 4.2.3.1 do Projeto Básico a expressão ‘como por exemplo’, de modo a definir o serviço a ser prestado, bem como exclua as alíneas b, c e e do item 4.2.3.1;
	a.5) exclua da definição do item 4.2.3.2 do Projeto Básico a expressão ‘como por exemplo’, de modo a definir o serviço a ser prestado, bem como exclua as alíneas a e c, e adeque a alínea b, todas relativas ao item 4.2.3.2, de modo a compreender apenas cumprimento de ADs;
	a.6) inclua no Projeto Básico referente ao Edital de Concorrência Internacional n° 17/GAL/2018, em complemento aos seus itens 4.2.2.1.1 e 11.5.3, que a Contratada deverá fornecer, mensalmente, a descrição quantitativa e qualitativa dos materiais e da mão de obra efetivamente utilizadas na manutenção da aeronave, acompanhada de seus valores e dos documentos comprobatórios, como notas fiscais dos materiais adquiridos e instalados na aeronave.  Essa exigência é aplicável a todas as modalidades de manutenção e não deve se restringir apenas aos materiais e serviços julgados necessários pelo Contratante ou Contratada, mas deve abranger todo a atividade efetivamente prestada pela Contratada;
	a.7) estabeleça a obrigação aos fiscais do contrato de fazerem constar em relatório mensal os valores e detalhamentos dos equipamentos e da mão de obra efetivamente utilizadas na manutenção da aeronave, que posteriormente deverão ser comparados com os valores pagos à Contratada, independentemente da metodologia de pagamento escolhida no Projeto Básico. Com base nessas informações, caso seja verificada diferença relevante entre o valor pago por hora de voo e o custo do serviço efetivamente prestado, deverá ser efetuada a revisão do equilíbrio contratual, nos termos da alínea d, do inc. II, do art. 65, da Lei 8.666/93;	
	b) dar ciência ao Grupamento de Apoio Logístico do Comando da Aeronáutica e ao Controle Interno da Aeronáutica de que qualquer que seja a modalidade de pagamento dos contratos celebrados pela Administração Pública, ela deverá corresponder a entrega de material ou a efetiva prestação de serviço, nos termos do art. 63, do § 2°, do inc. III, da Lei 4.320/64;
	c) encaminhar cópia da presente instrução ao Grupamento de Apoio Logístico do Comando da Aeronáutica e ao Controle Interno da Aeronáutica a fim de subsidiar as manifestações a serem requeridas;
	d) comunicar ao representante, ao Grupamento de Apoio Logístico do Comando da Aeronáutica e ao Controle Interno da Aeronáutica a decisão que vier a ser adotada nestes autos.”
5.	Após os autos terem sido remetidos ao gabinete do Relator, a empresa Connect Linhas Aéreas S/A. anexou farta documentação (peças 42 e 43) , informando a este Tribunal acerca da revogação  da Concorrência Internacional 17/GAL/2018 e do lançamento de novo edital (INVITATION FOR BID 191948/CABW/2019 – PAG CABW 67102.191948/2019-14) .  
	É o Relatório.

Márcio Hofmeister (OAB/PR 17.926) e Renata Bufara Bueno Canto (OAB/PR 46.977);

Não atuou.

REPRESENTAÇÃO. CONCORRÊNCIA INTER-NACIONAL PARA AQUISIÇÃO DE AERONAVE PESADA PARA TRANSPORTE DE CARGA E PESSOAL (BOEING 767-300ER), COM SUPORTE LOGÍSTICO PARA A AERONAVE E SEUS EQUIPAMENTOS POR UM PERÍODO DE 36 (TRINTA E SEIS) MESES. INDÍCIOS DE DIRECIONAMENTO DO CERTAME E QUESTIONAMENTOS QUANTO À NECESSIDADE DE PACTUAÇÃO DE UM CONTRATO ESPECÍFICO PARA A MANUTENÇÃO DA AERONAVE. CONHECIMENTO DA REPRESENTAÇÃO. PERDA DO OBJETO. CIÊNCIA AOS INTERESSADOS. ARQUIVAMENTO.

REPRESENTAÇÃO (REPR)

Secretaria de Controle Externo da Defesa Nacional e da Segurança Pública (SecexDefesa).

Trago à apreciação deste Colegiado Representação formulada pela empresa Connect Linhas Aéreas S/A. acerca de possíveis irregularidades ocorridas na Concorrência Internacional 17/GAL/2018, do tipo menor preço global, conduzida pelo então Grupamento de Apoio Logístico – GAL do Comando da Aeronáutica, atualmente denominado de Comando de Aquisições Específicas – CAE, para a aquisição de uma aeronave pesada para transporte de carga e pessoal, Boeing 767-300ER, conforme estabelecido pelos Requisitos Operacionais ROP EMAER n° 76, com suporte logístico para a aeronave e seus equipamentos por um período de 36 (trinta e seis) meses. (peça 1, p. 1/9) .
2.	Conforme relatado, a representante, em síntese, alegou a existência dos seguintes indícios de irregularidade:
	2.1. exigência indevida de um modelo específico de aeronave, Boeing 767-300 ER, que já é objeto de uma locação efetuada pelo órgão contratante, cujo contrato ainda está em vigor,  com direcionamento do certame em benefício da atual empresa locatária e da empresa  que está prestando serviços de manutenção no avião locado (Aria Engenharia e Manutenção de Aeronaves Ltda.) ;
	2.2. inadequação do objeto previsto na licitação questionada, tendo em vista que não há disponibilidade desse tipo de modelo de aeronave no mercado, pois a empresa Amazon adquiriu todos os aviões ainda existentes, sendo que há outros modelos similares, de outros fabricantes, mais novos, de melhor qualidade e com preços mais baixos;
	2.3. irregularidade na locação efetuada anteriormente pelo órgão licitante, não tendo ocorrido transparência nem competitividade na realização do certame, na modalidade convite, pela Comissão Aeronáutica Brasileira em Washington (CABW) , sendo que o Chefe de Divisão de Logística daquela unidade militar atuou como representante de empresa supostamente de fachada (Argo LLC) , criada com o propósito único de ofertar a aeronave locada à Força Aérea Brasileira, tendo também ocorrido restrição ao caráter competitivo da licitação, com adoção de especificação técnica dos equipamentos de TI que favoreceu fabricantes internacionais (como Dell, HP Inc. e Lenovo) e, assim, direcionou o resultado da disputa, em prejuízo aos fabricantes nacionais.  
3.	Além dessa limitação do caráter competitivo do certame apontada pela representante, a SecexDefesa também relacionou outros indícios capazes, em tese, de macular o procedimento licitatório: a) possibilidade de ocorrência de pagamento antecipado, tendo em vista que há previsão de que o pagamento será efetuado trimestralmente e em valores fixos, em vez de ser efetuado um pagamento maior relativo ao preço de aquisição da aeronave, na data de sua entrega, e posteriores repasses periódicos de recursos, conforme o custo da manutenção efetivamente realizada, computando-se os gastos incorridos com a mão de obra empregada e com a reposição de peças; e b) irregularidade na realização de licitação casada da aquisição da aeronave com sua manutenção, tendo em vista que empresas que não possam fornecer os dois objetos conjuntamente são impedidas de participar do certame. 
4.	Preenchidos os requisitos legais de admissibilidade, pode o Tribunal conhecer da Representação, para, no mérito, considerá-la prejudicada, tendo em vista a revogação da mencionada Concorrência Internacional, conforme discorrerei adiante. 
5.	Na primeira instrução dos autos (peça 10) , a unidade técnica considerou estarem elididos quase todos os indícios de irregularidade apontados na Representação, restando apenas questionamentos quanto à: a) possibilidade de desatrelar da aquisição da aeronave a sua manutenção, de modo a aumentar a competição da licitação e garantir a isonomia de seus participantes; b)  forma de pagamento dos serviços de manutenção, tendo em vista que a remuneração por hora de voo (esforço aéreo) pode caracterizar pagamento antecipado ou sem contraprestação de serviço; e c) exiguidade do prazo estipulado no edital para as adaptações a serem realizadas na aeronave e para a sua regularização (60 dias) .
6.	Por meio do despacho da peça 21, determinei, antes de decidir sobre a cautelar pleiteada pela Representante, que fosse promovida a oitiva do Grupamento de Apoio Logístico do Comando da Aeronáutica acerca desses questionamentos remanescentes. 
7.	Após examinar a argumentação encaminhada em resposta à oitiva, a unidade instrutiva considerou afastado o periculum in mora para a concessão da cautelar, mas concluiu que deveria ser iniciado o processo de licitação específica de manutenção tão logo ocorresse a aquisição da aeronave.
8.	Nesse contexto, a SecexDefesa propôs ao Tribunal: 
“a) determinar ao Grupamento de Apoio Logístico do Comando da Aeronáutica, com fundamento no art. 250, inciso II, do RI/TCU, que, caso mantenha interesse em seguir com a contratação com base na documentação produzida:
	a.1) modifique o item 7 do Projeto Básico referente ao Edital de Concorrência Internacional n° 17/GAL/2018, bem como outros dispositivos relacionados, de modo a estabelecer um prazo de vigência menor para a manutenção a ser realizada pela fornecedora da aeronave. Esse prazo deverá abranger apenas o tempo necessário para a realização da licitação específica para manutenção da aeronave, mantida a economicidade do serviço a ser prestado. Tal prazo deverá estar justificado por meio de estudo que considere o tempo da licitação específica para manutenção da aeronave e o tempo razoável para diluição do custo fixo da manutenção;
	a.2) inicie o processo licitatório específico para a manutenção da aeronave imediatamente após a aquisição da aeronave;
	a.3) reformule o item 4.2.3 Módulo 3 – Serviços Adicionais do Projeto Básico de forma que se constitua apenas em cumprimento de Diretrizes de Aeronavegabilidade (AD) obrigatórias publicadas após a data de assinatura do contrato. Deverão ser excluídas as previsões de serviço de ‘modificação de equipamentos/mobiliários e layout de interiores’, de ‘SBs não mandatórios’ e de ‘quaisquer solicitações da Contratante que não estejam nos escopos dos Módulos 1 e 2’. 
	a.4) exclua da definição do item 4.2.3.1 do Projeto Básico a expressão ‘como por exemplo’, de modo a definir o serviço a ser prestado, bem como exclua as alíneas b, c e e do item 4.2.3.1;
	a.5) exclua da definição do item 4.2.3.2 do Projeto Básico a expressão ‘como por exemplo’, de modo a definir o serviço a ser prestado, bem como exclua as alíneas a e c, e adeque a alínea b, todas relativas ao item 4.2.3.2, de modo a compreender apenas cumprimento de ADs;
	a.6) inclua no Projeto Básico referente ao Edital de Concorrência Internacional n° 17/GAL/2018, em complemento aos seus itens 4.2.2.1.1 e 11.5.3, que a Contratada deverá fornecer, mensalmente, a descrição quantitativa e qualitativa dos materiais e da mão de obra efetivamente utilizadas na manutenção da aeronave, acompanhada de seus valores e dos documentos comprobatórios, como notas fiscais dos materiais adquiridos e instalados na aeronave.  Essa exigência é aplicável a todas as modalidades de manutenção e não deve se restringir apenas aos materiais e serviços julgados necessários pelo Contratante ou Contratada, mas deve abranger todo a atividade efetivamente prestada pela Contratada;
	a.7) estabeleça a obrigação aos fiscais do contrato de fazerem constar em relatório mensal os valores e detalhamentos dos equipamentos e da mão de obra efetivamente utilizadas na manutenção da aeronave, que posteriormente deverão ser comparados com os valores pagos à Contratada, independentemente da metodologia de pagamento escolhida no Projeto Básico. Com base nessas informações, caso seja verificada diferença relevante entre o valor pago por hora de voo e o custo do serviço efetivamente prestado, deverá ser efetuada a revisão do equilíbrio contratual, nos termos da alínea d, do inc. II, do art. 65, da Lei 8.666/93;	
	b) dar ciência ao Grupamento de Apoio Logístico do Comando da Aeronáutica e ao Controle Interno da Aeronáutica de que qualquer que seja a modalidade de pagamento dos contratos celebrados pela Administração Pública, ela deverá corresponder a entrega de material ou a efetiva prestação de serviço, nos termos do art. 63, do § 2°, do inc. III, da Lei 4.320/64;
	c) encaminhar cópia da presente instrução ao Grupamento de Apoio Logístico do Comando da Aeronáutica e ao Controle Interno da Aeronáutica a fim de subsidiar as manifestações a serem requeridas;
	d) comunicar ao representante, ao Grupamento de Apoio Logístico do Comando da Aeronáutica e ao Controle Interno da Aeronáutica a decisão que vier a ser adotada nestes autos.”
9.	Após os autos terem sido remetidos ao meu gabinete, a empresa Connect Linhas Aéreas S/A. anexou farta documentação (peças 42 e 43) , informando a este Tribunal acerca da revogação da Concorrência Internacional 17/GAL/2018 e do lançamento do Processo licitatório 191948/CABW/2019 (peça 42,  pp. 11/ 20) realizado pela Comissão Aeronáutica Brasileira em Washington (CABW) , e indicando a ocorrência de vários indícios de irregularidade nesse último certame.  
10.	Diante dos novos elementos acostados aos autos, resta caracterizada a perda de objeto desta Representação que trata especificamente da Concorrência Internacional 17/GAL/2018. 
11.	Quanto à documentação acostada aos autos que trata do procedimento licitatório 191948/CABW/2019 (peças 42 e 43) , deve ser desentranhada do presente processo e juntada ao TC Processo 021.750/2019-0, de Relatoria do do Ministro-Substituto Augusto Sherman Cavalcanti, que trata de Representação autuada especificamente para apuração de indícios de irregularidade nesse novo certame.
	Ante o exposto, voto por que seja adotada a deliberação que ora submeto a este Colegiado.
	
TCU, Sala das Sessões, em 31 de julho de 2019.
MARCOS BEMQUERER COSTA
Relator